最高法院刑事判決　　　　　　　　　　　　　　　八十八年度台上字第七○○九號
　　上　訴　人　甲○○
　　選任辯護人　石吉村律師
右上訴人因準強盜案件，不服臺灣高等法院，中華民國八十六年十月二十八日第二審
判決（八十六年度上訴字第三六二三號，起訴案號：臺灣宜蘭地方法院檢察署八十六
年度偵字第一六七五號），提起上訴，本院判決如左：
    主  文
上訴駁回。
    理  由
按刑事訴訟法第三百七十七條規定，上訴於第三審法院，非以判決違背法令為理由，
不得為之。是提起第三審上訴，應以原判決違背法令為理由，係屬法定要件。如果上
訴理由狀並未依據卷內訴訟資料，具體指摘原判決不適用何種法則或如何適用不當，
或所指摘原判決違法情事，顯與法律規定得為第三審上訴理由之違法情形，不相適合
時，均應認其上訴為違背法律上之程式，予以駁回。本件原判決撤銷第一審法院不當
之科刑判決，依刑法第五十九條規定酌減其刑後，改判仍論處上訴人甲○○竊盜，因
防護贓物，當場施以脅迫罪刑（處有期徒刑一年七月）。上訴意旨略稱：上訴人罹患
骨盆陳舊性骨折併左髖關節炎，腰痛、左手五隻手指不能自由伸縮、右手肩膀酸痛、
左腳斷碎，行路一跛一跛，身體孱弱，卻獨力將金軒育樂有限公司汽車旅館六一○號
房間內之棉被一床、鞋櫃一個、化妝台椅子一張、照明燈一組、大床罩一套、滅火器
一具、電視機一台等物，以拖拉方式，拖進伊所有之自用小客車內，且致車門無法關
閉，而上訴人當時身攜數萬元現鈔、駕駛之車輛為名貴的BMW 牌，在警訊中復供稱：
「於行為有喝酒，對於自己做出來的行為感到莫名其妙」，可見上訴人無行竊之動機
及故意。再者上訴人持以揮動者乃美工小刀，當時刀片亦未伸出，與詹有生復相距二
、三公尺，其當時顯無加害之意思，又無靠近詹有生之舉動，此豈能對詹有生之身體
自由造成損害。況且上訴人於原審調查時，已供稱「因怕被害人打我，故躲入車內」
，伊既然害怕，又何能有加害詹有生之意思，是以上訴人有無加害之意思﹖行為時手
持者為美工小刀、抑或尖刀﹖詹有生拿木棍之目的為何﹖上訴人揮動美工小刀之行為
，是否已使詹有生心生畏怖﹖上訴人有無酒後精神障礙﹖均有傳訊詹有生查明之必要
，原審就上列諸點，均未調查，自有應於審判期日調查之證據未予調查之違法。又上
訴人是否有精神障礙，專以行為時為準，上訴人犯後能否對答如流，並不能判定其犯
罪時之精神狀態，而鑑定乃補充法官專業知識之不足，醫學上精神病科之專門學問，
非有專門精神醫學研究之人，予以診察鑑定，不能斷定，上訴人確實罹患精神焦慮症
、酒精引起之精神症、酒精依賴、曾有幻覺及怪異行為、酒癮等疾病，於民國八十六
年三月十四日起即先後至屏東市養安神經精神科診所、高雄榮民總醫院就診，於八十
六年六月二十六日至同月二十七日、八十六年八月一日至同年九月三日二次進入高雄
榮民總醫院住院治療，其平時行為異常、精神恍惚，又有村長證明書可證，再綜觀上
訴人行為前有喝酒及行為之過程，足認上訴人行為時確有精神障礙情形，應有心神喪
失或精神耗弱法則之適用，原審對此未送鑑定，即認上訴人行為時無精神障礙，自屬
違法。況且詹有生在警訊中供稱：發現上訴人車內裝載公司物品加以質問，上訴人稱
物品是在宜蘭市買的，與其在第一審法院審理時所供：「我說車內東西是我們的，他
在車內不理我」不符，又上訴人所有之小客車容量有限，不可能堆置上開物品，縱然
勉強擠入，車門亦無法關閉，上訴人如何駕車離去﹖而上訴人果欲載贓離去，祇須倒
車駛離即可，詹有生站立車後，又何能阻擋，原審就上開事實均未調查，自屬未盡調
查能事。又刑法第三百二十九條之準強盜罪，亦須實施之強暴、脅迫手段，達於使人
不能抗拒之程度始可，否則即與該法條之要件不符，依上訴人行為之過程研判，上訴
人之行為於客觀上顯未達於使人不能抗拒之程度，不能論以上開罪名，原判決逕以準
強盜罪論處，有適用法則不當之違法。況退一步言，縱認上訴人之上訴無理由，亦請
姑念上訴人罹患上述疾病，前未受有期徒刑以上刑之宣告，防護手段平和、所得財物
非鉅，事後又與被害人達成和解，求為緩刑之宣告云云。
惟查：原判決依憑上訴人之自白、被害人詹有生之指述、卷附之贓物領據、扣案之尖
刀一把等證據資料，認定上訴人有其事實欄所載之準強盜犯行，已詳敘其調查證據之
結果及取捨證據認定之理由。並就上訴人辯稱：伊僅拿尖刀向詹有生揮一揮而已，並
未對詹某有實質上侵害之動作，且與詹某之距離亦有二、三公尺之遠，對詹某而言，
並未對其身體及自由造成侵害，應未達強暴、脅迫之程度；而詹某發現伊竊盜後，只
是詢問車內因何有公司物品，尚無逮捕舉動，伊亦未以強暴脅迫行為加以抗拒，伊實
無「防護贓物」或「脫免逮捕」而當場施強暴、脅迫之行為，其行為實與準強盜罪之
構成要件不合，況且伊罹有酒癮、酒精發譫妄症、曾有幻覺及怪異言行，行為時有精
神障礙之情形各節，認非可採，予以指駁。另對於上訴人提出之村長證明書，難據為
有利於上訴人之認定、上訴人聲請醫學機構鑑定其有無精神疾病及傳訊詹有生均無必
要等，復於理由內一一論述。就形式上觀察，原判決並無採證認事違背經驗法則、論
理法則、未盡調查能事或適用法則不當等違背法令之情形，上訴意旨置原判決理由已
詳為說明之事項於不顧，仍執陳詞，以原判決未調查其有無行竊之動機、故意、有無
加害之意思、被害人詹有生是否心生畏怖、詹某拿木棍之目的及其有精神疾病，指摘
原判決違背法令，而再為單純之事實上爭執，顯非適法之第三審上訴理由。至於原審
雖未依上訴人之聲請，委請醫學機構就上訴人行為時之精神狀態實施鑑定，然上訴人
行為時之精神狀況是否有送請鑑定之必要，事實審法院仍有自由裁酌之權。原審固未
將上訴人送請醫院或其他適當處所實施精神鑑定，但已依憑卷內證據資料，就上訴人
行為時之精神狀況無異常人，並無精神障礙、上訴人提出之高雄榮民總醫院診斷證明
書，不能證明其於本件行為時有精神障礙等事，於判決理由內詳述其調查審認之結果
，自難謂有調查未盡之違法。再者上訴人在警訊、偵查、第一審法院審理中已迭次供
稱：「我只是要詹員讓開（指何以持尖刀向詹有生揮動）」、「詹某把我車子擋住，
我就下車拿刀子揮動，叫他閃開」、「揮刀是要他不要擋路」，核與詹有生證稱：「
我在外面守候阻擋他駕車駛走，過了五分鐘之後，黃員從車內出來，手上拿一把尖刀
向我揮霍，意謂著要我閃開」相符。再詹有生在警訊中供稱：「我到達該房間發現黃
員車內載有公司物品，並上前詢問該員該物品是我公司所有的，但黃員稱該物品是在
宜蘭市買的，因而我向他對質到房間內查看，但黃員隨即進入其車內，並反鎖」，乃
其發現上訴人行竊後之整個過程，而詹有生在第一審法院審理中指稱：「他在車內不
理我」，則指上訴人進車內反鎖車門後之情形，二者並無齟齬，原判決採納其供述作
為認定事實之基礎，核與採證法則無違，不能任意指為違法。又上訴人在警訊時供稱
：「昨天晚上喝了一點酒」，即令實在，該飲用少量酒之事，亦非可證明上訴人行為
時有心神喪失或精神耗弱之情事，上訴人執其行為前有喝酒致有精神障礙情事、詹有
生站立車後，何能阻擋、詹有生之供述前後不符云云，指摘原判決就此未予查證，顯
非依據卷內資料執為主張之合法第三審上訴理由。至於上訴人持向詹有生揮動之刀械
，其精確之稱謂即令為「美工刀」，但泛稱之為「尖刀」，於法亦無不合。又刑法第
三百二十九條之準強盜罪，祗以行為人當場有施加強暴、脅迫之行為即足，並不以至
使被害人不能抗拒為必要。此與強盜罪之構成要件有別。上訴意旨以其行為未達使人
不能抗拒之程度，與準強盜罪之要件不符，指摘原判決適用法則不當，顯屬誤解法律
規定。綜上所論，本件上訴違背法律上之程式，應以駁回。又本院為法律審，上訴人
提出之顏威裕醫院診斷證明書影本一份、養安神經精神科診所診斷證明書影本一份、
高雄榮民總醫院診斷證明書影本二份、村長證明書影本一分，均無從審酌。再本院既
從程序上為上訴駁回之判決，上訴人請求併為緩刑宣告，亦無從斟酌。
據上論結，應依刑事訴訟法第三百九十五條前段，判決如主文。
中      華      民      國    八十八    年     十二     月      三      日
                              最高法院刑事第一庭
                                  審判長法官  施  文  仁
                                        法官  張  淳  淙
                                        法官  林  永  茂
                                        法官  蕭  仰  歸
                                        法官  黃  一  鑫
      右正本證明與原本無異
                                              書  記  官
中      華      民      國    八十八    年     十二     月      九      日
